【裁判字號】    97,訴,1234
【裁判日期】    971127
【裁判案由】    偽造文書等
【裁判全文】
臺灣臺北地方法院刑事判決              97年度訴字第1234號
公  訴  人  臺灣臺北地方法院檢察署檢察官
被      告  乙○○
上列被告因偽造文書等案件，經檢察官提起公訴（97年度偵緝字
第338 號），本院判決如下：
    主  文
乙○○行使偽造私文書，足以生損害於他人，處有期徒刑肆月，
如易科罰金，以銀元佰元即新臺幣玖佰元折算壹日；減為有期
徒刑貳月，如易科罰金，以銀元佰元即新臺幣玖佰元折算壹日
，偽造之華信文化事業股份有限公司簽呈壹份，沒收；又意圖為
自己不法之所有，以詐術使人將本人之物交付，處拘役伍拾日，
如易科罰金，以銀元佰元即新臺幣玖佰元折算壹日；減為拘役
貳拾伍日，如易科罰金，以銀元佰元即新臺幣玖佰元折算壹日
。
    事  實
一、乙○○（原名施誠英）原任職華信文化事業有限公司（以下
    稱華信文化公司）擔任華信文化公司臺北縣新店市營業區主
    管，卻分別為下列行為：
    (一)乙○○於民國94年5 月間雇用姓名、年籍不詳之工讀生「
      鄭雅方」在華信文化公司臺北縣新店市營業區工作，嗣認
      該鄭雅方並非適任之工讀生，為使鄭雅方誤信係華信文化
      公司欲解雇鄭雅方，竟基於偽造私文書復持以行使之犯意
      ，於94年7 月22日前之某日，在臺灣地區內某不詳處所，
      未經華信文化公司總經理丙○○、副總經理戊○○之同意
      或授權，即在華信文化公司簽呈主管欄上偽簽「丙○○」
      、「戊○○」之署名各1 枚，而偽造用以表彰華信文化公
      司認為鄭雅方工作不力，欲以解雇，並經丙○○、戊○○
      批核之簽呈之私文書後，將該簽呈先以傳真之方式，傳真
      至華信文化公司臺北縣新店市營業區辦公室，再將該傳真
      簽呈出示予鄭雅方，並將鄭雅方解雇，足以生損害於丙○○、戊○○、鄭雅方及華信文化公司。
    (二)乙○○因經濟窘迫，亟需用錢，其明知所管理華信文化公
      司臺北縣新店市營業區並無於95年7 、8 月間欲聘用近16
      位工讀學生，而需花費辦公行政及各項交際費用之情，竟
      基於意圖為自己不法所有之犯意，利用其係華信文化公司
      臺北縣新店市營業區主管之關係，於95年6 月2 日指示不
      知情之成年員工甲○○繕打內容為：為因應7 、8 月旺季
      到來，有將近16位學生團體加入銷售，在此向公司預支辦
      公行政及各項交際費用新臺幣（下同）80,000元，預計8
      ／15及9 ／15分兩次還款等語之簽呈，並由甲○○依華信
      文化公司內部簽呈作業流程轉呈，使華信文化公司陷於錯
      誤，誤信乙○○確實需聘僱16位工讀學生及支付相關費用
      ，而於95年6 月10日交付乙○○80,000元。嗣乙○○並未
      如期返還前揭款項，至此華信文化公司始知借款之事係遭
      詐騙。
二、案經華信文化公司訴由臺灣臺北地方法院檢察署檢察官偵查
    後起訴。
    理  由
壹、程序方面：
    按被告以外之人於審判外之言詞或書面陳述，除法律有規定
    者外，不得作為證據。又被告以外之人於審判外之陳述，雖
    不符前4 條之規定，而經當事人於審判程序同意作為證據，
    法院審酌該言詞陳述或書面陳述作成時之情況，認為適當者
    ，亦得為證據。當事人、代理人或辯護人於法院調查證據時
    ，知有第159 條第1 項不得為證據之情形，而未於言詞辯論
    終結前聲明異議者，視為有前項同意，刑事訴訟法159 條第
    1 項、第159 條之5 分別定有明文。查證人郭婉萍於偵查中
    所為之陳述，固係審判外之陳述而屬傳聞證據，惟被告就上
    開審判外之陳述，於本院審理中，並不爭執證據能力，復未
    曾於言詞辯論終結前聲明異議，而本院審酌該證人郭婉萍陳
    述作成時之情況，並無違法取證及證明力過低之瑕疵，亦認
    以之作為證據為適當，依前揭規定說明，自得為證據。
貳、實體分面：
一、訊據被告乙○○矢口否認有何行使偽造私文書及詐欺取財之
    犯行，辯稱：伊並不認識鄭雅方這個人，且當時工讀生很多
    ，也沒有留下任何記錄可查，伊認為該偽造解雇鄭雅方之簽
    呈是工讀生間彼此惡作劇，所以沒有理會，且距今已有3 年
    之久，華信文化公司現在才提告之主要原因是因伊在新店區
    業務一直不盡理想，讓華信文化公司虧損，華信文化公司要
    求伊補償，伊不答應，才藉由此事挾怨報復。另伊並沒有書
    寫95年6 月2 日向華信文化公司預支80,000元費用之簽呈，
    印章也不是伊蓋用的，這筆款項是華信文化公司給伊的薪水
    ，且伊簽收據時，該收據內容只有「茲收到現金捌萬元正」
    ，並無「並於八月九月分貳個月還清」等字樣云云。經查：
  (一)被訴行使偽造私文書部分：
  (1)此部分犯罪事實，業經證人即華信文化公司總經理丙○○、
    副總經理戊○○、會計部經理丁○○於本院審理中證述明確
    （見本院97年10月2 日審判筆錄第3 頁、第5 頁至第6 頁、
    第10頁、本院97年11月13日審判筆錄第3 頁至第5 頁），且
    與證人郭婉萍於偵查中證稱確實曾雇用1 位叫「雅方」之工
    讀生，薪水是由被告發放情節相符合（見97年度偵緝字第
    338 號偵查卷第120 頁），並有卷附華信文化事業股份有限
    公司94年7 月22日簽呈1 份及蘋果日報報導1 份在卷可稽。
  (2)雖被告以前揭情詞置辯。惟查：
  依證人丙○○於本院審理中證稱：94年7 月22日華信文化公
    司簽呈，伊是後來出事情才見過這份簽呈。簽呈內簽名不是
    伊簽的等語（見本院97年10月2 日審判筆錄第3 頁）；證人
    戊○○於本院審理中證稱：94年7 月22日華信文化公司簽呈
    上面簽名不是伊簽的，伊是出事後才看到。且該簽呈是被告
    傳真給伊，因為報紙披露鄭雅方事情，被告希望伊配合被告
    說公司能這樣處理。伊當時只告訴被告這件事情不能亂搞。
    當初被告是先打電話跟伊說如果鄭雅方有打電話到公司，要
    求伊照簽呈的內容回答鄭雅方，之後才傳真該簽呈給伊等語
    （見本院97年10月2 日審判筆錄第5 頁至第6 頁、第10頁）
    ；證人丁○○於本院審理中證稱：伊於94年9 月26日接獲蘋
    果日報陳小姐打電話來說，公司僱用之工讀生鄭雅方向蘋果
    日報申訴，說伊公司沒有付給鄭雅方應該有的工資，因為伊
    管人事資料，查詢後並沒有鄭雅方人事資料，陳小姐說鄭雅
    方有帶解職資料到報社，伊問陳小姐可否傳真資料，伊拿到
    傳真資料看到上面簽名，伊打電話問戊○○副總，表示這位
    主管是屬於溫副總管轄的區域，為何會有此事，溫副總說會
    去瞭解，沒多久，溫副總打電話跟伊說他知道這件事，他說
    他手頭也有這份公文，溫副總就傳真公文給伊，伊收到時，
    溫副總已經在上面寫偽造簽名4 個字，且因此是營業單位事
    情，就把這件事交給溫副總去處理。隔天是被告打電話給伊
    並說鄭雅方這件事有問題被告會負責，總公司就沒有再處理
    這件事情等語（見本院97年11月13日審判筆錄第3 頁至第4
    頁）。綜析上開證人丙○○、戊○○、丁○○所述相互一致
    外，證人丙○○、戊○○、丁○○分別為華信文化公司之總
    經理、副總經理，曾為被告之上司，證人丁○○更僅為該公
    司會計、人事主管，與被告間並無恩怨關係，證人丙○○、
    戊○○、丁○○前開證言應無故意虛偽誣陷被告之必要。
  又觀諸94年7 月22日華信文化事業股份有限公司簽呈內容係
    記載鄭雅方工作期間之主管為被告，且依證人郭婉萍於偵查
    中再證稱：確實曾有1 位工讀生叫雅方，雅方不是公司的正
    式員工，薪水是由被告發放等情（同前偵查卷第120 頁），
    足見被告確實曾雇用鄭雅方之工讀生之情，而與證人丙○○
    、戊○○、丁○○前開證述情節相吻合，是證人丙○○、戊○○、丁○○前開證詞，應堪信實。依此，則若前揭認為鄭
    雅方工作不力，欲以解雇內容之華信文化公司簽呈，為工讀
    生間彼此惡作劇，並非被告偽造，被告何以不於證人戊○○
    來電詢問時表示非其所為，反而要求證人戊○○配合該簽呈
    內容對外說明，甚或主動打電話向證人丁○○表示會對此事
    負責之理。抑且，依前開鄭雅方為被告所聘僱之工讀生，薪
    水由被告發放，並非華信文化公司正式員工等情觀之，認僅
    被告有此動機，亦屬合理，而無違背常情之處。益徵，被告
    於雇用鄭雅方工讀生在華信文化公司臺北縣新店市營業區工
    作，嗣認該鄭雅方並非適任之工讀生，為使鄭雅方誤信係華
    信文化公司欲解雇鄭雅方，而於前開時間、地點，未經證人
    丙○○、戊○○之同意或授權，即在華信文化公司簽呈主管
    欄上偽簽「丙○○」、「戊○○」之署名各1 枚，而偽造用
    以表彰華信文化公司認為鄭雅方工作不力，欲以解雇鄭雅方
    ，並經丙○○、戊○○批核簽呈之私文書之情，甚為明確。
  (3)綜上，被告前開所辯，並不足採信。
  (二)被訴詐欺取財部分：
  (1)此部分事實，亦據證人丙○○、戊○○、甲○○於本院審理
    中證述明確（見本院97年10月2 日審判筆錄第3 頁至第4 頁
    、第6 頁至第9 頁、本院97年11月13日審判筆錄第6 頁至第
    8 頁），並有華信文化事業股份有限公司95年6 月2 日簽呈
    1 份及收據1 份在卷可稽。
  (2)雖被告辯稱：伊並沒有書寫該份預支80,000元費用之簽呈，
    印章也不是伊蓋用的，這筆款項是華信文化公司給伊的薪水
    ，且伊簽收據時，該收據內容只有「茲收到現金捌萬元正」
    ，並無「並於八月九月分貳個月還清」等字樣云云。然查：
  被告於偵查中先供稱：95年6 月2 日預支80,000元的簽呈確
    實是伊寫的，但公司沒有把錢給伊，94年6 月10日簽收80,
    000 元的收據是公司給伊的薪水等語（同前偵查卷第22頁）
    ，嗣後又改稱：簽呈上印章不是伊蓋的，沒有經過伊同意，
    伊不知道為何尚在討論預支款項之議題，竟然變成公文，該
    簽呈不是出自伊等語（見本院97年8 月4 日準備程序筆錄第
    3 頁、97年11月13日審判筆錄8 頁），是被告前後供述，已
    有不一。
  依證人戊○○於本院審理中證稱：伊有看過95年6 月2 日簽
    呈，這份簽呈是被告給伊，伊批示之後，才交給丙○○。丙○○批准之後，伊有拿80,000元現金給被告，被告並簽80,
    000 元收據交給伊收執。而且此為借錢，公司會問清楚多久
    還清，所以伊才問被告是否2 個月可以還清，被告說可以，
    所以才這樣記載。被告是打電話跟伊說要借錢，被告照公文
    格式寫好，至於被告如何交給伊助理甲○○處理，時間久已
    經忘了等語（見本院97年10月2 日審判筆錄第6 頁至第9頁
    ）；證人甲○○於本院審理中證稱：伊任職華信文化公司期
    間擔任助理，負責報業績及處理訂單、公文收發。95年6 月
    2 日被告預支80,000元簽呈是被告請伊製作的，以之前與被
    告合作常態來講，被告可能是用電話或MSN 來告訴伊幫忙製
    作公文，該公文內容是被告告知的，伊僅是修飾用語讓公文
    看起來比較通暢。被告印章也是伊蓋用的，因為當時很多外
    地主管會把印章放在伊那邊，當時怕外地主管有急事沒有辦
    法趕回來簽公文，所以由伊代為處理等語（見本院97年11月
    13日審判筆錄第6 頁至第7 頁）；證人丙○○於本院審理中
    再證稱：被告沒有還80, 000 元等語明確（見本院97 年10
    月2 日審判筆錄第4 頁）。3 人所述除相互一致外，證人甲○○已於95年6 、7 月間自華信文化公司離職（見97年11月
    13日審判筆錄第6 頁），及與被告間無恩怨關係，此為被告
    所不爭執，證人甲○○應無故意偏袒華信文化公司或被告之
    必要。
  又觀諸95年6 月10日收據內容記載：茲收到現金捌萬元正，
    並於八月九月分貳個月還清。立據人乙○○等語，而該「正
    」字後面係緊接「，」號，前後語句連貫完整，且整份收據
    文字字體粗細均相同，應非事後始增補「並於八月九月分貳
    個月還清」等語之情形。抑且，此收據書立之日期為95年6
    月10日，與被告所稱華信文化公司於95年8 月間沒有轉帳給
    付薪水，此款項是薪水云云（同前偵查卷第32頁），相隔有
    2 個月之久，且是本案領取80,000元之後之事，已難認與華
    信文化公司每個月例行給付被告薪資有關，況徵諸證人丙○○於本院審理中證稱是透過國泰世華商業銀行在每個月15日
    撥款給被告薪資等語（見本院97年10月2 日審判筆錄第4 頁
    ），核與卷附國泰世華商業銀行交易明細資料相符合，顯見
    華信文化公司於95年6 月10日交付被告80,000元款項應非被
    告所稱之薪資為是，被告辯稱該80,000元是薪資云云，洵不
    足採。
  基此，足認被告確實有於前開時間、地點指示證人甲○○繕
    打內容為：為因應7 、8 月旺季到來，有將近16位學生團體
    加入銷售，在此向公司預支辦公行政及各項交際費用80,000
    元，預計8 ／15及9 ／15分兩次還款等語之簽呈，並由證人
    甲○○依華信文化公司內部簽呈作業流程轉呈，華信文化公
    司並為此交付80,000元予被告收執，且被告迄今仍未依約定
    如期返還款項之情無誤。
  再依證人丙○○於本院審理中證稱：被告是業務部經理，新
    店門市盈虧由被告負責，公司是採效益制度。百分之五十範
    圍內，由被告自己負責營運，包括新人的保障、水電、房屋
    等開支，如果有盈餘屬被告等語（見本院97年10月2 日審判
    筆錄第3 頁），此亦為被告所不否認，則以被告斯時為華信
    文化公司臺北縣新店市營業區主管，負責該區域之營運、人
    事管理，被告要取得相關學生團體加入銷售之人事資料，及
    向華信文化公司預支前開款項後，已供作辦公、行政及交際
    費使用之證據，甚或請求法院調閱相關資料，均非難事，被
    告卻遲遲未見提出資料說明，反而一再以辯稱並無向華信文
    化公司借用該筆款項推卸責任，益見自始即無近16位學生團
    體加入銷售，而需向華信文化公司預支費用之情事，而被告
    指示不知情證人甲○○繕寫為因應7 、8 月旺季到來，有將
    近16位學生團體加入銷售，在此向公司預支辦公行政及各項
    交際費用80,000元，預計8 ／15及9 ／15分兩次還款等詞之
    簽呈，應純係被告為誘使華信文化公司交付款項之詐術行為
    ，並具有不法所有之意圖，甚為明確。
  (三)至被告一再聲請將上開2 份簽呈送請鑑定以查明該等簽呈上
    是否留有被告指紋乙節。惟查：該95年6 月2 日之華信文化
    公司簽呈乃是證人甲○○依被告之指示代為繕寫，蓋用被告
    印章後，並依華信文化公司內部簽呈作業流程轉呈批核之簽
    呈，如前所述，是該份簽呈並未有被告指紋留存，實屬當然
    ，況且該等簽呈歷經多人拿取、碰觸，已難認仍留有原持有
    者之指紋，及案發迄今甚久，縱有指紋，亦會因指紋屬分泌
    物自然（蒸發）消失或磨擦，是本院認無將該等簽呈送請作
    指紋鑑定之必要。另聲請傳訊證人鄭雅方部分，因查無相關
    年籍資料、居住地址，本院實難對此證人鄭雅方為傳喚，併
    此敘明。
  (四)綜上所述，被告前揭辯稱，顯係卸責之詞，不足採信，事證
    明確，被告犯行洵堪認定，應依法論科。
二、論罪之依據：
  (一)查被告於犯罪事實欄一(一)、(二)行為後，刑法第2 條、第33條
    、第41條規定於94年2 月2 日公布，於95年7 月1 日施行。
    按行為後法律有變更者，適用行為時之法律，但行為後之法
    律有利於行為人者，適用最有利於行為人之法律，現行刑法
    第2 條第1 項訂有明文。此條規定乃與刑法第1 條罪刑法定
    主義契合，而貫徹法律禁止溯及既往原則，係規範行為後法
    律變更所生新舊法律比較適用之準據法，是刑法第2 條本身
    雖經修正，但刑法第2 條既屬適用法律之準據法，本身尚無
    比較新舊法之問題，應一律適用裁判時之現行刑法第2 條規
    定以決定適用之刑罰法律；另依刑法第51條定應執行刑時，
    「裁判確定前犯數罪，其中一罪在新法施行前者，亦同（即
    亦應為新舊法比較）。」最高法院95年5 月23日第8 次刑事
    庭會議決議可資參照。查：
  (1)刑法第33條第5 款關於罰金刑之計算單位及處罰部分：修正
    前刑法第33條第5 款規定「罰金：1 元以上。」，與修正後
    刑法第33條第5 款規定「罰金：新臺幣1,000 元以上，以百
    元計算之。」不同；另95年6 月14日修正公布刑法施行法第
    1 條之1 ：「中華民國94年1 月7 日刑法修正施行後，刑法
    分則編所定罰金之貨幣單位為新臺幣。94年1 月7 日刑法修
    正時，刑法分則編未修正之條文定有罰金者，自94年1 月7
    日刑法修正施行後，就其所定數額提高為30倍。但72年6 月
    26 日 至94年1 月7 日新增或修正之條文，就其所定數額提
    高為3 倍」。現行刑法中，有關於罰金刑之計算單位及處罰
    之規定已有修正，自屬法律變更。
  (2)刑法第41條第1 項前段關於易科罰金折算標準部分：修正前
    刑法第41條第1 項前段規定：「犯最重本刑為5 年以下有期
    徒刑之刑之罪，而受6 月以下有期徒刑或拘役之宣告，因身
    體、教育、職業、家庭之關係或其他正當事由，執行顯有困
    難者，得以1 元以上3 元以下折算1 日，易科罰金。」；又
    被告行為時之易科罰金折算標準，修正前罰金罰鍰提高標準
    條例第2 條前段（現已刪除）規定，就其原定數額提高為10
    0 倍折算1 日，因此被告行為時之易科罰金折算標準，應以
    銀元300 元折算1 日，經折算為新臺幣後，應以新臺幣900
    元折算1 日。惟修正後刑法第41條第1 項前段則規定：「犯
    最重本刑為5 年以下有期徒刑之刑之罪，而受6 月以下有期
    徒刑或拘役之宣告者，得以新臺幣1,000 元、2,000 元、3,
    000 元折算1 日，易科罰金。」，比較修正前後之易科罰金
    折算標準，仍以95年7 月1 日修正公布施行前之規定，較有
    利於被告。
  (二)核被告於如犯罪事實欄一(一)所為係犯刑法第216 條、第210
    條之行使偽造私文書罪；於如犯罪事實欄一(二)所為係犯刑法
    第339 條第1 項之詐欺取財罪。被告就犯罪事實欄一(二)部分
    係利用不知情之成年員工甲○○向華信文化公司施用詐術，
    為間接正犯。被告所犯上開2 罪，犯意各別，行為互殊，應
    分論併罰。爰審酌被告不思以正當途徑解雇員工及竟利用不
    正之途徑，取得他人財物，所為均屬可議，且於犯罪後一再
    飾詞巧辯，毫無悔意，及被告行使偽造私文書後，造成之損
    害、詐欺數額非鉅等一切情狀，分別量處如主文所示之刑，
    並俱諭知易科罰金之折算標準。又被告犯罪均在96年4 月24
    日以前，合於中華民國96年罪犯減刑條例第2 條第1 項第3
    款之規定，依法各減其刑期2 分之1 ，並均諭知易科罰金之
    折算標準。
三、被告所偽造之華信文化事業股份有限公司簽呈正本，係被告
    所偽造而歸被告所有，雖未扣案，然既無證據證明業已滅失
    ，仍依刑法第38條第1 項第3 款規定在該罪名項下宣告沒收
    ，至其上偽造之「丙○○」及「戊○○」署名各1 枚，即勿
    庸再行諭知沒收。而被告持以行使之偽造華信文化事業股份
    有限公司簽呈傳真本，雖亦屬被告所偽造之私文書且供犯罪
    所用，然業已持交鄭雅方收執，已非被告所有，爰不為沒收
    之諭知，併此敘明。
據上論斷，應依刑事訴訟法第299 條第1 項前段，修正後刑法第
2 條第1 項前段、第216 條、第210 條、第339 條第1 項、第38
條第1 項第3 款，修正前刑法第41條第1 項前段，刑法施行法第
1 條之1 ，刪除前罰金罰鍰提高標準條例第2 條，現行法規所定
貨幣單位折算新臺幣條例第2 條，中華民國96年罪犯減刑條例第
2 條第1 項第3 款、第7 條、第9 條，判決如主文。
本案經檢察官楊雅清到庭執行職務。
中    華    民    國    97    年    11    月    27    日
                           臺灣臺北地方法院刑事第十七庭
                               審判長法  官  劉煌基
                                     法  官  葉力旗
                                     法  官  賴淑美
以上正本證明與原本無異。
如不服本判決，應於判決送達後10日內向本院提出上訴狀 (應附
繕本)，上訴於臺灣高等法院。
                                     書記官  許翠燕
中    華    民    國    97    年    12    月    2     日
附錄本案論罪科刑法條全文：
中華民國刑法第216條規定：
行使第二百十條至第二百十五條之文書者，依偽造、變造文書或
登載不實事項或使登載不實事項之規定處斷。
中華民國刑法第210條規定：
偽造、變造私文書，足以生損害於公眾或他人者，處五年以下有
期徒刑。
刑法第339條
意圖為自己或第三人不法之所有，以詐術使人將本人或第三人之
物交付者，處五年以下有期徒刑、拘役或科或併科一千元以下罰
金。
以前項方法得財產上不法之利益或使第三人得之者，亦同。
前二項之未遂犯罰之。


司法院資訊處製作；財團法人民間司法改革基金會備份。
